【裁判字號】    92,訴,874
【裁判日期】    920505
【裁判案由】    空氣污染防制法
【裁判全文】
臺中高等行政法院判決                              九十二年度訴字第八七四號
                              .
  原      告  楊素春即順潔環保工程行
  被      告  臺中縣政府
  代  表  人  甲○○
  訴訟代理人  丙○○
右當事人間因空氣污染防制法事件，原告不服行政院環境保護署中華民國九十二年八
月二十六日環署訴字第○九二○○三九五一三號訴願決定，提起行政訴訟，本院判決
如左︰
    主  文
原告之訴駁回。
訴訟費用由原告負擔。
    事  實
一、事實概要：
    原告所有車牌號碼七Ｕ─一三八號自用大貨車，經臺中縣環境保護局稽查人員於
    民國（下同）九十二年一月十五日在該局柴油車排煙檢測站採取油箱內之柴油樣
    品，交由行政院環境保護署認可之上準環境科技股份公司（下稱上準公司）檢驗
    結果：含硫量為百分之○．三八，超過法定柴油成分標準之限值（含硫量百分之
    ○．○三五）之規定，被告乃認定原告使用未符合柴油成分標準之燃料，依空氣
    污染防制法第三十六條第一項及同法第六十四條之規定，裁處原告新臺幣（下同
    ）七五、○○○元罰鍰，並限期十日內改善。原告不服，提起訴願，遭決定駁回
    ，遂提起行政訴訟。
二、兩造聲明：
    (一)原告聲明求為判決：
      1.訴願決定及原處分均撤銷。
      2.訴訟費用由被告負擔。
    (二)被告聲明求為判決：
      1.駁回原告之訴。
      2.訴訟費用由原告負擔。
三、兩造陳述：
    (一)原告主張：
      1.本件採樣過程產生重大瑕疵：被告採取車輛油箱內受檢驗之樣品時，其程序
        應詳細記載，採取對象、採取數量、採取車輛之號碼、採取油品之時間及地
        點等基本資料，以供將來檢測判斷及處罰時之依據。本件被告所為違反空氣
        污染防制案件處分書（府授環空字第○九二○○三七二四二號，九十二年四
        月二十二日）內記載，違反時間為：九十二年一月十五日，違反地點為：臺
        中港十三號檢查哨，且經調閱照片資料，其採樣地點為：臺中港十三號檢查
        哨。惟原告所有車號七Ｕ─一三八號自用大貨車於九十二年一月十五日當日
        並未在臺中港檢查哨接受檢查，經原告於九十二年五月一日提起訴願後，被
        告竟未為任何說明，直接將違反地點更改為臺中縣環保局排煙檢測站，而於
        九十二年五月九日再以府授環空字第○九二○○三七九五六號處分書，記載
        原告違反地點為：臺中縣環保局排煙檢測站為處罰依據。由上述可知被告採
        樣過程顯然產生重大瑕疵，蓋採取車輛油箱內受檢驗之樣品時，當會立即註
        明標示採樣之地點並拍照存證，以為將來處罰之佐證，然從被告拍攝之照片
        內容記載可知，當天被告標明採樣油品之地點為臺中港十三號檢查哨，卻將
        原告所有之車輛貼內其中，由此可推斷該受檢之樣品係出自臺中港十三號檢
        查哨，而非原告所有之車號七Ｕ─一三八號自用大貨車，亦即上開照片中究
        竟記載之文為真抑或有其他情事，應由被告負完全舉證責任。然被告未為任
        何舉證以實其說，竟將採樣地點逕自更改為臺中縣環保局排煙檢測站，而於
        九十二年五月九日再以府授環空字第○九二○○三七九五六號處分書處罰原
        告，卻未說明採樣之油品是否出錯，顯然被告所為之處分太過草率，且採樣
        油品及記載程序有重大疏失瑕疵。
      2.被告稱委託行政院環境保護署認可之上準公司檢測當天採樣之油品，檢驗結
        果為含硫量百分之○．三八，超過法定柴油成分標準之限值含硫量百分之○
        ．○三五之規定。惟原告所有之七Ｕ─一三八號自用大貨車於九十二年一月
        十五日受檢測時，若真係含硫量達百分之○．三八，則原告自用大貨車根本
        無法行駛，因為如此高之含硫量，無法用於自用大貨車使用，然為何原告當
        天可將系爭大貨車開往排煙檢測站接受檢驗，顯見原告所有之七Ｕ─一三八
        號自用大貨車車輛於當天受測時，並無如此高之含硫量，而係被告將其他之
        油品採樣誤為原告車輛之油品採樣。再者，原告所有之七Ｕ─一三八號自用
        大貨車其排煙檢測合格，並無污染物排放產生，可證系爭車輛使用之柴油確
        實無含硫量過高之問題。
      3.本件被告採取「車輛內油品樣本」時間為九十二年一月十五日，而被告第一
        次處分書為九十二年四月二十二日（府授環空字第○九二○○三七二四二號
        ），經原告於九十二年五月一日提起訴願，被告發現錯誤後，始於九十二年
        五月九日再以府授環空字第○九二○○三七九五六號處罰原告，此期間被告
        是否有再次將原告所有七Ｕ─一三八號自用大貨車於九十二年一月十五日受
        檢測時，採取之柴油樣品重新檢測，若無，則被告何以確定原告所有之七Ｕ
        ─一三八號自用大貨車確實含硫量過高？縱然被告有再次重測，然時間已長
        達三、四個月，取樣之油品早已變質，如何測得真正之數據？益見被告所為
        之行政處分有瑕疵。
      4.原告系爭車輛所使用之油品，為檢驗合格之喜洋洋加油站股份有限公司（新
        平加油站）之柴油，且無任何自行添加物，故被告應舉證證明喜洋洋加油站
        股份有限公司新平加油站之柴油有檢驗合格之紀錄。
      5.按當事人主張事實，須負舉證責任，倘其所提出之證據，不足為主張事實之
        證明，自不能認其主張之事實為真實；又行政官署對於人民有所處罰，必須
        確實證明其違法之事實，倘不能確實證明違法事實之存在，其處罰即不能認
        為合法。次按，事實之認定，應憑證據，為訴訟事件所適用之共通原則。行
        政罰之處罰，雖不以故意為要件，然其違法事實之認定，要不能僅憑片面之
        臆測，為裁判之基礎（改制前行政法院三十九年判字第二號、六十二年判字
        第四○二號判例參照）。本件原處分認定事實未依法定程序及法定方式為之
        ，不得作為證明原告有污染空氣之行為及裁罰之基礎，已如前述。從而，依
        舉證責任分配之原則，應由被告就原告確有違法事實存在一事，另行舉證以
        實其說，始為適法。
    (二)被告答辯：
      1.原告所有車號七Ｕ─一三八號柴油車經被告所屬環境保護局於九十二年一月
        十五日派員於該局排煙檢測站採取油箱燃料油樣品，交由上準公司進行檢驗
        分析，結果含硫量為○．三八％，超過法定公告限值（○．○三五％），原
        告未經許可使用易致空氣污染物質，已違反空氣污染防制法第三十六條第一
        項之規定，被告乃依同法第六十四條規定裁處七五、○○○元罰鍰。
      2.原告所有系爭車輛業經被告所屬環境保護局於九十二年一月十五日派員於該
        局排煙檢測站採取油箱燃料油樣品，當時均有採樣紀錄且經業主簽名及拍照
        存證附卷可稽，茲因查明原始紀錄為臺中縣環境保護局排煙檢測站誤植為臺
        中港十三號檢查哨後，立即撤銷被告九十二年四月二十二日府授環空字第○
        九二○○三七二四二號處分書所為之處分，並於九十二年五月九日另為處分
        （即為本訴訟標的），關於本案處分係依行政院環境保護署認可之環境檢測
        機構上準公司九十二年二月十一日檢驗報告，車號七Ｕ─一三八號（樣品現
        場編號９１─０３７６）之檢驗結果含硫量為○．三八％，據以裁處，依法
        執行並據以認定事實，自無不合。
      3.又採樣油品交由行政院環境保護署認可之環境檢測機構─上準公司（許可證
        字號：環署環檢字第○一八號），並依行政院環境保護署公告之標準檢測方
        法─能量分散式Ｘ射熒光光譜分析法（ＮＩＥＡ  Ａ４４３．７１Ｂ）執行
        檢測，其所得檢驗結果自足作為處分之依據。本件檢測之油品並無原告訴稱
        長達三、四個月之久始重複檢測之情形。關於車輛使用之柴油成分屬空氣污
        染防制法第三十六條所規範之對象，其目的係從源頭減少污染物之排放，與
        同法第三十四條所定交通工具排放空氣污染物應符合標準，二者規範管制之
        目的及所管制之污染並不相同。又柴油含硫量之管制，其目的為降低柴油車
        排放之硫氧化物及粒狀污染物，故系爭車輛雖經排煙檢測合格，並不代表未
        產生其他如硫氧化物之污染，尚難以系爭車輛排煙檢測合格而免除本件違規
        責任。
      4.原告主張系爭車輛所使用之油品，為喜洋洋加油站股份有限公司（新平加油
        站）之柴油，且無任何自行添加物云云。核原告所附證明並不足據以證明稽
        查當時所採取之樣品確為中國石油或臺塑石油公司所供應，依目前中國石油
        或臺塑石油公司所供應柴油油品含硫量分別為○．○二五％及○．○二二％
        左右，本件檢測之油品為○．三八％，相差有十五倍之多，顯然難以證明當
        時原告系爭車輛油箱內無他人供應之油品。又縱然本件檢測之油料樣品確係
        向中國石油公司連鎖站購買，如該公司業已保證該油品含硫量符合前揭管制
        限值，亦僅得以該油料欠缺出賣人所保證品質，向出賣人主張應負民法上物
        之瑕疵擔保責任。依司法院大法官會議解釋釋字第二七五號釋示：「人民違
        反法律上之義務而應受行政罰之行為，法律無特別規定時，雖不以出於故意
        為必要，仍須以過失為其責任條件。但應受行政罰之行為，僅須違反禁止規
        定或作為義務，而不以發生損害或危險為其條件者，推定為有過失，行為人
        不能舉證證明自己無過失時，即應受處罰。」原處分程序皆依法執行，且各
        項檢測程序皆合於法令，並無不當。
    理  由
一、按「製造、進口、販賣或使用供交通工具用之燃料，應符合中央主管機關所定燃
    料種類之成分標準及性能標準：：：。」、「違反第三十六條第一項、：：：者
    ，處使用人新臺幣五千元以上十萬元以下罰鍰；：：並通知限期改善，屆期未完
    成改善者，按日連續處罰。」空氣污染防制法第三十六條第一項，第六十四條定
    有明文。另「本標準之專有名詞定義如下：一：：：二柴油成分：指柴油之物理
    及化學性質，足以影響柴油引擎車輛污染排放者，包括硫含量及多環芳香烴含量
    等。」、「柴油成分標準，如下表：硫含量；○．○三五ｗｔ％，ｍａｘ：：：
    」為車用汽柴油成分及性能管制標準第二條第一項第二款、第四條所明定。另「
    違反本法第三十六條規定，使用柴油不符合成分標準者，依下列規定處罰使用人
    ：：：二硫含量超過管制標準而未超過○．一ｗｔ％者，其為小型車每次處新臺
    幣二萬元，其為大型車每次處新臺幣五萬元。三硫含量超過○．一ｗｔ％以上者
    ，其為小型車每次處新臺幣三萬元，其為大型車每次處新臺幣七萬五千元。」亦
    經交通工具違反空氣污染防制法裁罰準則第二條定有明文。
二、本件原告所有車牌號碼七Ｕ─一三八號自用大貨車，經臺中縣環境保護局稽查人
    員於九十二年一月十五日在該局柴油車排煙檢測站採取油箱內之柴油樣品，交由
    上準公司進行檢驗分析，檢驗結果：含硫量為百分之○．三八，超過前揭柴油成
    分標準所定限值，有油品採樣相片二張、油品檢驗報告一份、處分書一紙附原處
    分卷可稽，被告乃裁處原告七五、○○○元罰鍰，並限期十日內改善。原告不服
    ，循序提起本件訴訟，為如事實欄所載之主張。經查：
    (一)被告九十二年四月二十二日府授環空字第○九二○○三七二四二號處分書固誤
      載九十二年一月十五日之違反地點為臺中港十三號檢查哨，惟經被告發覺後即
      於九十二年五月九日以府授環空字第○九二○○三七九○五號函撤銷該處分，
      並於同日另為載明違反地點為臺中縣環保局排煙檢測站之本件處分，此有被告
      前述函及本件處分書附訴願卷足憑，而原告對本件採樣地點確在臺中縣環保局
      排煙檢測站亦不爭執。另證人乙○○於本院結證稱：九十二年一月十五日我曾
      在臺中縣環保局后里排煙檢驗站對七Ｕ─一三八號大貨車進行柴油抽檢作業，
      係以長約四、五十公分油管之小型馬達抽取油箱內之柴油，並先抽取些許受檢
      車輛柴油清洗排放後，再將受驗油品加入採樣瓶內，應已將上一部車輛殘留油
      品清洗掉，不致會影響抽驗油品品質。另因現場地勢有一坡度，瓶身容易傾倒
      不易作業，所以都會將採樣瓶帶進辦公室內封緘，再攜出由受驗車輛駕駛人簽
      名，因抽驗後會依檢驗順序排列，應該不會發生錯置情形等語，是原告主張本
      件受檢樣品係出自臺中港十三檢查哨及本件採樣過程有重大瑕疵等語，均無足
      採。
    (二)本件採樣油品係交由行政院環境保護署環署環檢字第○一八號認可之上準公司
      檢測，並依行政院環境保護署公告之標準檢測方法─能量分散式Ｘ射熒光光譜
      分析法（ＮＩＥＡ  Ａ４４３．７１Ｂ）執行檢測，此業據上準公司於油中含
      硫量檢驗報告中載明在卷，其所得檢驗結果自足作為本件處分之依據。另原告
      所有車牌號碼七Ｕ─一三八號自用大貨車之排煙檢驗雖經檢驗合格，惟此乃屬
      空氣污染防制法第三十四條：「交通工具排放空氣污染物，應符合排放標準。
      」規範之範疇，其目的係督促車輛所有人或使用人維修保養使用之車輛，以減
      低空氣污染物之排放；至於車輛使用之柴油成分則屬首揭空氣污染防制法第三
      十六條所規範之對象，其目的係從源頭減少污染物之排放，二者規範管制之目
      的及所管制之污染物並不相同。又柴油含硫量之管制，其目的為降低柴油車排
      放之硫氧化物及粒狀污染物，故系爭車輛雖經排煙檢測合格，並不代表未產生
      其他如硫氧化物之污染，尚難以系爭車輛排煙檢測合格而免除本件違規責任。
      又系爭車輛之含硫量達百分之○．三八，僅因其排放之硫氧化物過高會造成空
      氣污染，與其發動及行駛無涉，業據被告訴訟代理人於本院陳明，原告空言主
      張系爭車輛之含硫量過高，根本無法行駛，亦無足採。
    (三)按「人民違反法律上之義務而應受行政罰之行為，法律無特別規定時，雖不以
      出於故意為必要，仍須以過失為其責任條件。但應受行政罰之行為，僅須違反
      禁止規定或作為義務，而不以發生損害或危險為其條件者，推定為有過失，行
      為人不能舉證證明自已無過失時，即應受處罰。」業據司法院釋字第二七五號
      解釋在案。本件原告主張系車輛所使用之油品，為檢驗合格之喜洋洋加油站股
      份有限公司（新平加油站）之柴油，固據提出該公司之簽帳加油承諾書一紙，
      及簽帳單二十九紙、統一發票二十九紙為證，並經該公司職員蔡世民到庭結證
      屬實，惟仍無法據此即證明是日系爭車輛之油箱內油品之來源及品質狀況，又
      是否自行添加未符合標準之燃料油，或擅自於地下油行加油，抑或其他不可知
      之因素致使含硫量超過標準值之情事，均有未明，難認原告已舉證證明自己無
      過失，依前揭解釋所示，自仍不得免罰。
三、綜上所述，被告所為裁處原告七五、○○○元罰鍰，並限期十日內改善之處分核
    無違誤。訴願決定予以維持，亦無不合。原告聲明求為撤銷，為無理由，應予駁
    回。
據上論結，本件原告之訴為無理由，爰依行政訴訟法第一百九十五條第一項後段、第
九十八條第三項前段，判決如主文。
中    華    民    國     九十二     年       五       月       五       日
                 臺 中 高 等 行 政 法 院   第 二 庭
                                審 判 長 法      官  胡  國  棟
                                         法      官  林  秋  華
                                         法      官  王  德  麟
右正本證明與原本無異。
如不服本判決，應於判決送達後二十日內向本院提出上訴書狀，其未表明上訴理由者
，應於提起上訴後二十日內向本院提出上訴理由書（須依對造人數附具繕本）；如於
本判決宣示或公告後送達前提起上訴者，應於判決送達後二十日內補提上訴理由書（
須附繕本）。未表明上訴理由者，逕以裁定駁回。
提起上訴應預繳送達用雙掛號郵票三九○元（三十四元及五元郵票各十份）。
中    華    民    國     九十二     年       五       月       五       日
                                         法院書記官  蔡  宗  融


司法院資訊處製作；財團法人民間司法改革基金會備份。
